【裁判字號】    97,建,58
【裁判日期】    970930
【裁判案由】    給付工程款
【裁判全文】
臺灣板橋地方法院民事判決                97年度建字第58號
原      告  有盈瀝青股份有限公司
法定代理人  丙○○
訴訟代理人  甲○○
被      告  鉅陞營造工程有限公司
法定代理人  乙○○
訴訟代理人  顏朝彬律師
            己○○
上列當事人間請求給付工程款事件，經本院於民國97年9 月9 日
言詞辯論終結，判決如下：
    主  文
被告應給付原告新台幣壹佰零伍萬肆仟伍佰拾元，及自民國
九十七年四月十六日起至清償日止，按年息百分之五計算之利息
。
訴訟費用由被告負擔。
本判決第一項於原告以新台幣拾伍萬貳仟元供擔保後，得假執
行；但被告如以新台幣壹佰零伍萬肆仟伍佰拾元為原告預供
擔保後，得免為假執行。
    事實及理由
一、原告主張：被告於民國95年4 月間委託原告施作「板橋市公
    所95年度排水溝及路面改善工程」之「AC刨除鋪設」工程（
    下稱系爭工程），雙方約定每單位面積（平方公尺）之單價
    為新台幣（下同）140 元，有工程合約為憑（下稱系爭工程
    合約）。嗣原告依約施工完成，向被告請求給付工程款，被
    告卻以扣減回收料為由，扣款1,054,533 元。然本件工程兩
    造並未工程合約中約定扣減回收料事項，亦未就扣減回收料
    有何口頭方式合意，被告片面以扣減回收料為由扣減原告上
    開金額工程款，顯屬無據，原告屢為請求，仍未獲付款。爰
    基於兩造系爭工程承攬契約關係，訴請被告給付工程款1,05
    4,533 元等語。聲明請求：被告應給付原告1,054,533 元，
    及自支付命令送達翌日（即97年4 月16日）起至清償日止，
    按年息5%計算之利息；願供擔保請准宣告假執行。
二、被告則以：兩造簽立之系爭工程合約約定：「1.工地鋪設完
    成後俟公所鑽心取樣合格，按公所結算數，公所撥款後一次
    現金付款。…3.施工相關規定及期限需符合板橋市公所合約
    相關規定（如有相關問題以板橋市公所合約規範辦理）。…
    。」，由於原告施工刨除之瀝青混凝土挖除料（以下簡稱回
    收料）係屬於可回收之有價值材料，系爭工程之業主即台北
    縣板橋市公所於招標時即表明在核算工程款時要扣減此項回
    收料之金額，而此項約定亦拘束兩造，因此被告依系爭工程
    合約第3 點之約定，有權對回收料之實際回收處理者即原告
    予以扣減該項金額。
三、兩造不爭執事項：
  (一)兩造就系爭工程簽立系爭工程合約。系爭工程合約為真正。
  (二)被告確自工程款中扣減回收料金額1,054,533 元。原告所提
    之原證2 「被告公司工程款結算說明書」（本院卷第24頁）
    影本之形式及實質均為真正。
四、原告主張兩造於95年4 月間簽立系爭工程合約，委由原告施
    作「板橋市公所95年度排水溝及路面改善工程」之「AC刨除
    鋪設」工程，雙方約定每平方公尺單價140 元。嗣原告依約
    施工完成，向被告請求給付工程款，被告卻以扣減回收料為
    由，扣款1,054,533 元等事實，為被告不爭執，並有系爭工
    程合約及被告公司工程款結算說明書影本各1 件在卷可證，
    堪信為真正。
五、原告主張兩造間系爭工程合約並無以書面或口頭方式約定扣
    減回收料事項，故被告扣減回收料金額1,054,533 元，非屬
    正當等語，為被告否認，辯以：依系爭工程合約第3 點約定
    ，被告得對原告扣減回收料金額等語。是本件兩造爭執事項
    要點厥為：(一)系爭工程合約第3 點是否為被告得對原告扣減
    系爭回收料金額之約定？(二)如否，兩造有無另以口頭方式約
    定被告得對原告扣減系爭回收料金額？查：
六、按主張法律關係存在之當事人，僅須就該法律關係發生所須
    具備之特別要件，負舉證之責任，至於他造主張有利於己之
    事實，應由他造舉證證明。又原告對於自己主張之事實已盡
    證明之責後，被告對其主張，如抗辯其不實並提出反對之主
    張者，則被告對其反對之主張，亦應負證明之責，此為舉證
    責任分擔之原則。此有最高法院48年台上字第887 號、18年
    上字第2855號判例可資參照。本件原告主張之事實，業據其
    提出被告不爭執真正之系爭工程合約為證（見本院卷第21至
    23頁）。查，系爭工程合約內容，兩造除約定工程名稱、地
    點、工程項目「AC刨除鋪設」、每平方公尺單價140 元外，
    並僅約定：「1.工地鋪設完成後俟公所鑽心取樣合格，按公
    所結算數，公所撥款後一次現金付款。2.工地完成後，7 日
    內需檢附施工相片及數量表交付甲方（被告）。3.施工相關
    規定及期限需符合板橋市公所合約相關規定〈如有相關問題
    以板橋市公所合約規範辦理〉。4.本合約日期自民國95年4
    月17日起至民國95年12月31日止。」字樣（見本院卷第22頁
    ），被告雖辯稱依系爭工程合約第3 點即為其得據以扣減系
    爭回收料之依據等語，然上開系爭工程合約第3 點兩造僅約
    定就「施工相關規定」及「施工期限」部分，需符合板橋市
    公所合約相關規定，而系爭回收料金額顯非屬於「施工相關
    規定」或「施工期限」範圍，故被告辯稱其得依系爭工程合
    約第3 點約定，而以其與業主板橋市公所間工程合約中關於
    扣減回收料之約定，據以拘束原告，而對原告扣減系爭回收
    料金額云云，洵非有據。
七、被告另辯以：系爭工程施工期間及完工後，兩造數次各派員
    就各項工程細項數據加以彙算核對，並製作表冊，俾作為原
    告項被告請領工程款之依據，而在該表冊中即有「回收料數
    量」該項目，足見兩造間就扣減回收料已有約定等語，原告
    固承認原告公司員工丁○○至被告公司與被告員工戊○○對
    帳之情，惟否認就「回收料數量」該項目雙方有加以彙算核
    對、或有何同意被告就系爭回收料金額予以扣減之情。查，
    經本院訊問被告所聲請訊問之證人即被告前員工戊○○、原
    告公司員工丁○○2 人，其中證人戊○○證稱：伊任職被告
    公司期間係擔任文書處理工作，就被告與原告間系爭工程之
    工程數量的核對是由伊負責，伊只負責依被告所交付之業主
    結算書，按照結算書上所載數量，把細項工程數量輸入電腦
    ，細項的單價則是按照合約輸入電腦，再將總金額計算出來
    。廠商請款部分，伊則不負責。系爭工程的施作數量，伊是
    按照被告與板橋市公所間合約的結算數量來輸入電腦，被告
    所提被證二表冊是伊製作的，該表冊並非供被告向業主板橋
    市公所請款而製作，而是按照被告向業主板橋市公所請款回
    來的結算書上所載之結算數量輸入電腦而製作的，係被告公
    司負責人交代伊要把該表製作出後，才能跟原告核對系爭工
    程施作的數量。被告向業主板橋市公所每次分期請款回來，
    伊就按照業主所結算同意之數量更正輸入，被告總共向業主
    請款五次。原告公司人員丁○○有跟伊核對過三次，是針對
    伊所製作出來的表來與伊核對系爭工程的數量。96年4 月13
    日是與原告公司的丁○○作第一次核對，如果是原告所提的
    數量跟板橋市公所結算的數量不同，伊只會把原告所提的數
    量寫在細項旁邊，但是伊不會更正表上的施作數量，還是按
    照伊原來所輸入之板橋市公所結算的數量來製作表冊。與丁
    ○○第二次核對的時間是96年7 月19日，第三次核對的時間
    是97年1 月23日。（問：你與丁○○二人就該表上面之「回
    收料的數量」乙欄，雙方有無核對？）在第一次核對時，表
    後面會有一個總金額，然後要再扣回收料的錢，丁○○當場
    表示怎麼會有一個扣回收料的錢，伊等二人認為是否要扣回
    收料的錢並不是伊等二人可以解決的，就說回去向各自的老
    闆反應。丁○○回去應該有向原告老闆反映，因伊記得後來
    丁○○有打電話來說原告老闆不認同有要扣回收料的錢，而
    且後來原告另外派人來被告公司跟被告負責人交涉。因為這
    個問題不是伊跟丁○○可以解決的問題，所以第二、三次核
    對數量時，伊跟丁○○並沒有就回收料數量該欄加以核對。
    回收料數量該欄是伊依被告負責人的指示，按照被告與板橋
    市公所間的合約及結算的回收料數量所輸入等語甚明，此有
    本院97年9 月9 日言詞辯論筆錄在卷足稽，核與證人丁○○
    所證述：伊與戊○○二人僅就系爭工程之施作面積及數量加
    以核對而已，戊○○有跟伊說要扣回收料的數量，伊當場表
    示兩造間合約上並沒有約定要扣回收料的數量，所以不能扣
    等語互核相符，有本院同上期日言詞辯論筆錄足徵。是依上
    開二證人證言，該二證人均未就表冊上所載「回收料數量」
    一欄予以核對彙算，且原告亦始終未同意被告就系爭回收料
    金額予以扣減，亦據該二位證人證述屬實。此外，被告未提
    出其他積極證據足以證明原告有同意扣減系爭回收料金額之
    事實。故被告上開所辯，要無可取。
八、按報酬應於工作交付時給付之，無須交付者，應於工作完成
    時給付之。民法第505 條第1 項定有明文。本件原告已依系
    爭工程合約約定完成承攬工作，依系爭工程合約及上開規定
    ，被告即有給付原告承攬報酬之義務。是原告基於系爭工程
    合約法律關係，請求被告給付工程款1,054,533 元，洵為正
    當。
九、綜上，原告基於系爭工程合約法律關係，請求被告給付工程
    款1,054,533 元及自支付命令送達翌日即97年4 月16日起至
    清償日止，按年息5%計算之法定遲延利息，為有理由，應予
    准許。
十、兩造陳明願供擔保請為宣告假執行或免為假執行，經核均與
    規定相符，爰分別酌定相當之擔保金額宣告之。
十一、本案事證已臻明確，兩造其餘主張陳述、攻擊防禦方法及
      所提之證據，經審酌後認於本判決結果不生影響，爰不一
      一論述，附此敘明。
十二、結論：原告之訴為有理由，依民事訴訟法第78條、第390
      條、第392條，判決如主文。
中    華    民    國    97    年    9     月    30    日
                  民事第一庭    法  官  陳翠琪
以上正本係照原本作成
如對本判決上訴，須於判決送達後20日內向本院提出上訴狀
中    華    民    國    97    年    10    月    1     日
                                書記官  李瑞芝


司法院資訊處製作；財團法人民間司法改革基金會備份。
